【裁判字號】    92,自更(一),10
【裁判日期】    920918
【裁判案由】    侵占
【裁判全文】
臺灣臺南地方法院刑事判決                      九十二年度自更(一)字第一０號
    自  訴  人  大眾機車行即丁○○
    自訴代理人  乙○○
                甲○○
    被      告  丙○○
右列被告因侵占案件，經自訴人提起自訴，本院判決如左：
    主  文
丙○○無罪。
    理  由
一、自訴意旨略以：被告丙○○於民國九十年十二月十四日，就自訴人大眾機車行即
    丁○○所有之山葉牌機車（牌照號碼ＫＸ二－七一五號）乙輛，與自訴人簽訂機
    車租售合約書，約定付款方式共十二期，前十一期為租金，最後一期為價金。另
    自訴人與被告丙○○簽訂之合約書第七條規定：「雙方合意若有一期未兌現，視
    為全數到期，並以違約日作為雙方合意終止標的物租約日，甲方（即自訴人）無
    須再為催告或發函終止租約（終約後之未到期票據債權金額及保證金視為違約之
    損害賠償金），且甲方並得隨時隨地自行取回上開標的物無需經乙方（即被告丙
    ○○）同意或知會乙方。」，詎被告丙○○自第四期起竟違約拒繳納分期款項，
    依上開約定，雙方合約已然終止，被告丙○○係屬無權占有自訴人所有之山葉牌
    機車，且避不見面，屢經自訴人催討仍不歸還，並繼續以所有之意思使用該機車
    。因認被告丙○○涉犯刑法第三百三十五條第一項之侵占罪嫌。
二、按犯罪事實應依證據認定之，無證據不得推定其犯罪事實；又不能證明被告犯罪
    者，即應諭知無罪之判決，刑事訴訟法第一百五十四條、第三百零一條第一項分
    別定有明文。按告訴人之告訴係以使被告受刑事追訴為目的，是其陳述是否與事
    實相符，仍應調查其他證據以資審認，最高法院六十九年臺上字第一五三一號判
    例可資參照。又按刑法第三百三十五條第一項之侵占罪，須行為人意圖為自己不
    法之所有，而侵占自己持有他人之物，犯罪始能成立。
三、本件自訴人認被告丙○○涉犯前揭侵占罪嫌，無非係以被告丙○○自第四期違約
    拒絕繳納分期款項，依上開約定，雙方合約已然終止，被告丙○○即屬無權占有
    其所有之上開機車，且被告丙○○復將該輛機車交與他人抵償債款而未能依約返
    還該機車，此外，並有大眾機車行機車租售合約書、被告丙○○簽發之本票、存
    證信函暨送達回證附卷（詳本院九十一年度自字第二八０號卷第五頁至第八頁）
    可稽，為其所憑論據。被告丙○○經本院傳喚、拘提無著，惟其於本院九十一年
    度自字第二八０號一案審理時固不否認於前揭時間，訂立機車租售合約書向自訴
    人購買上開機車，並於繳交三期款項後，自第四期起即未再繳納分期款項，復將
    該輛機車交與他人抵償債款而未能依約返還該機車與自訴人之事實，惟辯稱：伊
    係因經濟困難，所以才未按期繳納分期款項等語。
四、經查：
  (一)被告丙○○於九十年十二月十四日與自訴人簽訂之大眾機車行租售合約書第三條
    約定：付款方式分十二期，前六期每期七千四百元整，後五期每期四千六百元，
    前十一期為承租標的物租金、最後一期為買賣標的物之價金乙情，固有上揭合約
    書、本票影本各一紙在卷足憑。然觀之上揭約定，分期付款共十二期，前十一期
    為租金，最後一期為買賣價金一節以觀，則被告丙○○與自訴人所簽訂之契約，
    其真意究係租賃或買賣，已非無疑。
  (二)又合約書第七條規定：「雙方合意若有一期未兌現，視為全數到期，並以違約日
    作為雙方合意終止標的物租約日，甲方無須再為催告或發函終止租約（終約後之
    未到期票據債權金額及保證金視為違約之損害賠償金），且甲方並得隨時隨地自
    行取回上開標的物無需經乙方同意或知會乙方。」等語，率然免除自訴人以意思
    表示終止租約或解除買賣契約之責任，除對於他方當事人顯失公平外，且違背終
    止契約或解除契約之形成權行使應以意思表示為之之性質，此定型化條款是否有
    效，亦不無疑問。
  (三)該合約書第五條復約定：「雙方合意標的物之品質，以交付、驗收時標的物之現
    況為準，甲方不負任何標的物之瑕疵擔保及保養，維修服務責任自甲方交付標的
    物日起，所有任何有關使用標的物之必要或有益、無益費用均與甲方無關，應由
    乙方自行負責。」等語，核與民法第四百二十三條出租人應負租賃物之保持使用
    收益之規定相悖。另觀之前揭合約書第三條之約定，若僅最後一期為買賣價金，
    其餘均為租金，則租金未免過高，而買賣價金則相對過於便宜。
  (四)本件被告丙○○原係向址設臺南市○○路○段一三六號之「和昌機車行」購買上
    開機車，因被告丙○○要求辦理分期付款，乃由「和昌機車行」之老闆戊○○聯
    絡與其配合辦理分期付款之公司即自訴人辦理分期付款等情，業據證人戊○○於
    九十二年八月一日本院調查時到庭結證明確（詳本院卷第四九頁、第五十頁），
    復為自訴代理人甲○○所是認（詳本院卷第五一頁），與一般汽機車租賃，由出
    租人先備有機車再予出租之情形顯然有別，再參以前揭之說明，足見本件非屬租
    賃關係甚明。
  (五)依前揭合約書第三條之約定及自訴代理人乙○○供稱第一期之款項為一萬元，則
    該機車之租售金額高達七萬七千元（10,000元+〈6X7,400=4,4000元〉+〈5X4,60
    0=23,000元〉，然該機車之原價僅五萬六千元，且被告丙○○已繳交包括第一期
    款項共計三期乙節，已據自訴代理人乙○○供承在卷（詳本院卷第二三頁、第二
    四頁），故被告丙○○雖自第四期即違約拒未繳納分期款項，復因積欠他人債務
    而交與該車以為低償，致未能於其無力繳納分期款項後，即時將該機車返還於自
    訴人，惟被告丙○○業已繳納分期款項三期，金額計達二萬四千八百元（10,000
    元+〈2X7,400 =14,800元〉），已近該輛機車原價款之二分之一，苟其自始或自
    第四期起即有易持有為所有之不法犯意，衡情應不致繳納前揭已近該輛機車價款
    二分之一款項之理！
  (五)基上，被告丙○○與自訴人所簽訂之契約，實際上應係分期付款買賣契約，被告
    丙○○每期所繳納者均係機車之分期款，且本件非屬動產擔保交易法規定之附條
    件買賣一節，亦據自訴代理人乙○○供陳在卷（詳本院卷第二五頁、第二六頁）
    ，而自訴人為避免被告丙○○未按期繳納款項，故以上開租售合約書之定型化契
    約，作為日後得向法院對被告丙○○提出刑事追訴之工具而已，足認兩造間係機
    車之買賣契約關係無誤。
五、綜上所述，本件被告丙○○既係因買賣之法律關係，而占有使用該機車，並進而
    處分該機車，然其主觀上尚難認有不法所有之意圖，縱然未依約繳納分期款項，
    被告丙○○所為亦與刑法侵占罪之構成要件不符，本件應純屬民事糾葛，自訴人
    自應循民事途徑解決。此外，復查無其他積極證據，足資證明被告丙○○有自訴
    人指訴之侵占犯行，本件不能證明被告丙○○犯罪，自應為被告丙○○無罪之諭
    知。
六、被告丙○○經合法傳喚，無正當理由不到庭，本院認本件係應諭知無罪之案件，
    爰不待其陳述，逕行判決。
據上論斷，應依刑事訴訟法第三百四十三條、第三百零一條第一項、第三百零六條，
判決如主文。
中      華      民      國      九十二      年      九    月    十八    日
                                            臺灣臺南地方法院刑事第七庭
                                                審判長法官  鄧希賢
                                                      法官  鍾邦久
                                                      法官  陳金虎
右正本證明與原本無異。
如不服本判決，應於判決送達後十日內，向本院提出上訴狀。
                                                書  記  官  楊建新
中      華      民      國      九十二      年      九    月    十八    日


司法院資訊處製作；財團法人民間司法改革基金會備份。
